臺灣屏東地方法院民事判決
110年度重訴字第39號
原      告  黃勝富  
訴訟代理人  洪千琪律師
被      告  黃敏彰  
訴訟代理人  梁志偉律師
上列當事人間請求塗銷所有權移轉登記事件，本院於民國111年5
月5日言詞辯論終結，判決如下：
    主      文
原告之訴駁回。
訴訟費用新臺幣陸萬柒仟叁佰叁拾元由原告負擔。
    事實及理由
一、原告主張：
　㈠原告為被告之兄長，並為坐落屏東縣○○鄉○○段000○000地號土
    地（下合稱系爭土地）之原所有權人。原告因罹患妄想型思
    覺失調症，長期於燕巢靜和醫療社團法人燕巢靜和醫院（下
    稱燕巢靜和醫院）療養，並接受精神治療。詎被告利用原告
    上開精神障礙之情，就其中同段818地號土地，係以「原因
    發生日期：民國107年7月16日」、「登記日期：107年8月20
    日」，並以「登記原因：贈與」為由辦理移轉登記予被告。
    至於同段815地號土地，則基於新臺幣（下同）220萬元贈與
    稅免稅額範圍之考量，故分別於如附表所示各時間，均以「
    贈與」為原因，分次移轉登記如附表所示各應有部分予被告
    後，現由兩造以658764分之71364、658764分之587400之應
    有部分比例維持共有。
　㈡然而，原告當時係處於精神錯亂之狀態，就系爭土地之歷次
    贈與並不知情，亦未授權訴外人即其母乙○○○代其申辦印鑑
    與辦理移轉登記，亦未同意代為贈與之意思表示。更何況其
    中107年7月16日、109年3月18日兩次贈與原因移轉登記之時
    間，原告俱在燕巢靜和醫院住院治療中，何能在外親自或授
    權辦理土地移轉登記。換言之，原告雖非無行為能力人，然
    兩造就系爭土地歷次贈與移轉登記均未達成意思表示合致，
    或意思表示係在精神錯亂中所為而屬無效。是以，被告既因
    系爭土地之上開移轉登記而受有利益，且妨礙原告所有權之
    圓滿行使，原告自得依民法第75條後段、第179條前段及第7
    67條第1項前、中段等規定提起本訴等語。
　㈢聲明：⒈兩造間以標的為同段818號土地，所有權權利範圍全
    部及同段815號土地，所有權權利範圍658764分之117000，
    均以贈與為原因，於107年7月16日為原因發生日期，且以10
    7年8月20日為移轉登記日期之所有權移轉登記，應予塗銷，
    被告並應將上開不動產所有權回復登記予原告；⒉兩造間以
    標的為同段815號土地，所有權權利範圍658764分之236500
    ，以贈與為原因，於108年6月18日為原因發生日期，且以10
    8年7月17日為移轉登記日期之所有權移轉登記，應予塗銷，
    被告並應將上開不動產所有權回復登記予原告；⒊兩造間以
    標的為同段815號土地，所有權權利範圍658764分之233900
    ，以贈與為原因，於109年3月18日為原因發生日期，且以10
    9年4月10日為移轉登記日期之所有權移轉登記，應予塗銷，
    被告並應將上開不動產所有權回復登記予原告。
二、被告則以：被告業經歷次移轉登記而為同段818地號土地之
    所有人，並與原告就同段815地號土地以658764分之71364、
    658764分之587400之應有部分比例維持共有，被告既為登記
    權利人，依民法第759條之1第1項規定推定適法有土地之所
    有權，原告若爭執被告取得系爭土地所有權之合法性，自應
    由其負舉證責任以實其說。實則，由訴外人即兩造之妹黃美
    菁以及兩造之母乙○○○數次向法院聲請對原告為輔助宣告，
    惟迭經法院裁定駁回在案乙情觀之，足見原告確係完全行為
    能力人無訛，且原告於上開聲請輔助宣告事件中，於歷次書
    狀一再陳明其生活能自理、具備社會知識、加減乘除基本算
    術皆無問題等情，益徵原告雖曾罹患精神疾病，然經長期妥
    善治療早已康復痊癒，故難憑原告曾罹患妄想型思覺失調症
    ，即逕認其之意思表示無效。此外，原告就兩造間歷次贈與
    移轉登記未有意思表示一致，或其意思表示係在精神錯亂中
    所為而屬無效，以及從未授與代理權予其母乙○○○等有利於
    己之事項，始終未能舉證以實其說。準此，原告主張塗銷系
    爭土地上開歷次贈與移轉登記，並回復登記予其所有，洵屬
    無據等語，資為抗辯。並聲明：原告之訴駁回。
三、兩造不爭執事項：
　㈠原告為被告之兄長，且均為訴外人乙○○○之子。
　㈡原告因罹患妄想型思覺失調症，自90年10月18日起入住燕巢
    靜和醫院，診療期間有幻聽、滯笑及思考邏輯缺損等精神病
    症狀，並有高血壓之生理疾病史。又原告於109年12月15日
    出院後，未再返院治療，迄今均與訴外人黃國峰同住。
　㈢燕巢靜和醫院於109年12月17日開具予原告之診斷證明書，其
    「診斷」欄位記載：「F200妄想型思覺失調症」，並於「醫
    囑」欄位記載：「⒈個案罹患上述精神疾病，建議長期精神
    治療。⒉依據家人及律師要求，開立此份診斷書。」等文字
    。
　㈣訴外人即兩造之妹黃美菁前以原告罹患精神疾病，致為意思
    表示或受意思表示或辨識意思表示效果之能力顯有不足為據
    ，聲請對原告為輔助宣告，然經臺灣高雄少年及家事法院以
    109年度輔宣字第94號裁定聲請駁回。嗣乙○○○復以相同
    事由再次聲請對原告為輔助宣告，然亦經同法院以110年度
    輔宣字第36號裁定聲請駁回，乙○○○雖不服提出抗告而經
    同法院以110年度家聲抗字第74號輔助宣告事件受理在案，
    惟之後撤回抗告而確定在案。
　㈤同段815、818地號土地本俱登記為原告所有，其中同段818地
    號土地，係以「原因發生日期：107年7月16日」、「登記日
    期：107年8月20日」，並以「登記原因：贈與」為由辦理移
    轉登記予被告。至同段815地號土地，則基於220萬元贈與稅
    免稅額範圍之考量，故分別於如附表所示各時間，均以「贈
    與」為原因，分次移轉登記如附表所示各應有部分予被告後
    ，現由兩造以658764分之71364、658764分之587400之應有
    部分比例維持共有。
　㈥上開兩筆土地歷次「贈與」移轉登記均係由乙○○○將原告
    印鑑、土地所有權狀正本等相關文件交付地政士甲○○以憑
    辦理，且土地登記申請書、土地所有權贈與移轉契約書等相
    關申辦文件上之「丙○○」印鑑均屬真正，又僅其中「原因
    發生日期：107年7月16日」之土地登記申請書上有「丙○○
    」字樣之簽名。
　㈦上開各事實，有系爭土地之地籍圖謄本、登記謄本暨異動索
    引、印鑑證明、親屬團體會議紀錄、燕巢靜和醫院109年12
    月17日診斷證明書、臺灣高雄少年及家事法院109年度輔宣
    字第94號輔助宣告事件110年3月25日訊問筆錄暨該民事裁定
    、屏東縣潮州地政事務所110年5月21日屏潮地四字第110304
    14700號函、臺灣高雄少年及家事法院110年度輔宣字第36號
    民事裁定、家事抗告狀、家事抗告理由狀、「原因發生日期
    ：107年7月16日」之土地登記申請書、屏東縣潮州地政事務
    所110年8月13日屏潮地四字第11030636900號函、屏東縣潮
    州地政事務所110年10月13日屏潮地四字第11030813200號函
    、土地所有權贈與移轉契約書、屏東縣潮州地政事務所111
    年2月10日屏潮地四字第11130112000號函及燕巢靜和醫院11
    0年3月30日燕靜醫(舜)字第11005033號函附原告住院期間之
    出院病歷摘要等相關資料各1份（本院卷一第15至38、51至6
    6、79至81、102至133、150至153、168至177、186至190、2
    16至228、348至357、388頁及卷二第43至86、115至120、12
    9至220頁）附卷可稽，並經調閱本院109年度訴字第776號塗
    銷抵押權登記等事件卷宗查閱無訛，復為兩造所不爭執，堪
    信上情屬實。
四、原告另主張：兩造就系爭土地歷次之移轉登記，並未達成贈
    與意思表示一致而未成立贈與契約，且縱認原告有贈與意思
    表示，亦係在精神錯亂中所為而應屬無效，被告自應塗銷系
    爭土地以「贈與」為原因之移轉登記，並應回復登記為原告
    所有等語。然為被告所否認，並以前詞為辯。經查：
　㈠「稱贈與者，謂當事人約定，一方以自己之財產無償給與他
    方，他方允受之契約。」，民法第406條定有明文。再關於
    土地登記，係主管機關適用相關土地登記法令而辦理者，依
    高度蓋然性之經驗法則，其完成登記之內容通常可推認為真
    實，即所謂表現證明。因此，否認登記內容所示權利之人，
    應主張並證明該項登記內容係由於其他原因事實所作成，以
    排除上開經驗法則之適用。又不動產物權經登記者，推定登
    記權利人適法有此權利，民法第759條之1第1項亦定有明文
    。茲同段818地號土地現登記為被告所有，至同段815地號土
    地應有部分658764分之587400亦登記為被告所有，依前開規
    定，即可推定被告為同段818地號土地及同段815地號土地應
    有部分658764分之587400之所有人，原告既主張兩造間就歷
    次贈與並未達成意思表示一致，然為被告所否認，核諸上述
    說明，自應由原告就其前開主張負擔舉證之責。
　㈡關於被告取得同段818地號土地及同段815地號土地應有部分6
    58764分之587400之經過，證人即兩造之母乙○○○證稱：原告
    因為名下有系爭土地，恐不符申請社會補助之資格，原告就
    說要移轉給被告，並跟我說由我處理就好。我就詢問地政士
    甲○○，甲○○提議基於節稅考量要分次移轉。原告也知情土地
    要分次移轉，我有跟原告說為了要節稅。之後，甲○○拿土地
    登記申請書給我，我再拿給原告簽名，原告的印章平常放在
    家裡房間的抽屜，由原告自己保管，至於印章是原告自己蓋
    印還是甲○○所蓋，時間久了不確定。此外，每次辦完過戶，
    我都會告知原告。另外，除了申請補助的考量外，也擔心原
    告被黃國峰騙取變賣財產等語（卷二第90至98頁）。核與證
    人甲○○所為：系爭土地107年7月16日那一次，是乙○○○在之
    前就來找我，她說土地要過戶給被告，我跟乙○○○說因為兩
    造是二等親屬，會有稅的問題，經查詢後，我建議要逐年贈
    與應有部分，才可以符合220萬元贈與稅免稅額範圍，因此
    才有本件的三次移轉。另外，辦理移轉登記需要土地所有權
    人的所有權狀、印鑑證明、身分證影本、印章等，我把土地
    登記申請書上的相關資料勾選完畢後，請乙○○○拿給原告簽
    名，一般來說上面的章是我先蓋好的，而且簽名不是辦理過
    戶的必要條件．只要有印鑑證明就發生合法移轉效力。總之
    ，都是乙○○○跟我聯絡，我沒有看過原告，每次都是分開辦
    理、分別跟乙○○○拿上述所有權狀等資料等語（卷二第28至3
    4頁）之證述情節大抵相符。
　㈢私文書經本人或其代理人簽名、蓋章或按指印或有法院或公
    證人之認證者，推定為真正。當事人就其本人之簽名、蓋章
    或按指印為不知或不記憶之陳述者，應否推定為真正，由法
    院審酌情形斷定之。民事訴訟法第358條定有明文。兩造就
    系爭土地歷次贈與移轉登記之土地登記申請書、土地所有權
    贈與移轉契約書等相關申辦文件上之「丙○○」印鑑均屬真正
    乙情並不爭執，惟原告就其中「原因發生日期：107年7月16
    日」之土地登記申請書（卷一第186頁）上之「丙○○」簽名
    是否為原告所親簽，則為不知或不記憶之陳述。茲本院為辨
    明上開土地登記申請書上之之「丙○○」簽名是否真正，依民
    事訴訟法第359 條規定，就卷附「燕巢靜和醫院請假申請單
    （請假起日：107 年5 月1 日、107 年7 月2 日、107 年8 
    月1 日）」、「109 年12月12日民事撤回狀」、「110 年10
    月19日同意書」等書面文件，為筆跡之核對，經勘驗確認上
    開各文件上「丙○○」其運筆之筆勢、勾捺、轉折、態勢神韻
    及結構佈局均相似，且起筆、收筆、連筆、筆序等筆劃細部
    特徵之書寫習慣亦相合，又各字體之大小、整體形狀幾近相
    同，且各該「勝」字中之「力」，其書寫位置均低於「月」
    ，僅上述「燕巢靜和醫院請假申請單」之「丙○○」字體較小
    且書寫字跡較為潦草等情。經本院當庭勘驗無訛，且被告亦
    表示同意勘驗結果，至原告則表示：「黃」下面的「八」都
    是左邊撇比較長，但是土地登記申請書上的「黃」下面的「
    八」右邊撇比較長，至於「勝」的部分勘驗沒有意見，土地
    登記申請書的「富」上面的「宀」跟下面「田」間空隙很小
    ，但是民事撤回狀的「富」上面的「宀」與下面空隙很大等
    語（卷二第245至246頁），並有「原因發生日期、107年7月
    16日」之土地登記申請書等上述各文件各1份（卷一第186、
    280、366頁及卷二第127頁）存卷可參。準此，原告雖就上
    述各簽名之「黃」下面之「八」、「富」上面「宀」與下面
    「田」間隔大小指出其間略有差異性，然並無礙於各「丙○○
    」簽名之字體大小、形狀與書寫習慣幾乎相同等情。準此，
    本院審酌上開筆跡勘驗結果及乙○○○證稱該土地登記申請書
    係由原告親自簽名等上開各情，因認該土地登記申請書上之
    「丙○○」應係由原告所親簽無訛。
　㈣承上，經本院綜合參酌證人乙○○○、甲○○互核相符，並與卷附
    土地登記申請書、印鑑證明等客觀證據相合之證明力甚高之
    證言，復審酌上開土地登記申請書上之「丙○○」簽名、印鑑
    均屬真正等各節，因認本件應係由乙○○○於徵得原告同意後
    ，委由地政士甲○○於107年8月20日將同段818地號土地全部
    以贈與為原因移轉登記予被告，另就同段815地號土地，則
    於如附表所示各時間，均以贈與為原因，分3次合計移轉應
    有部分658764分之587400予被告，又原告就兩造間並無贈與
    意思表示合致此有利於己之事項，始終未能舉證以實其說，
    揆前所述，原告主張兩造就系爭土地歷次移轉登記均未達成
    贈與合意，尚難憑採。此外，原告於「107年7月16日」、「
    109年3月18日」當日雖均在燕巢靜和醫院住院治療中，經核
    閱燕巢靜和醫院請假申請單（卷一第85至100、184、192及2
    78至294頁）自明。然土地登記申請書上之「原因發生日期
    」，係指向稅捐機關申報土地增值稅之最晚日期，即係土地
    所有權贈與移轉契約書（俗稱公契）上之日期，並非送件至
    地政事務所之時間，業據證人甲○○證述明確（卷二第31頁）
    ，並為本院審理所有權移轉登記等事件職務上所知悉。是以
    ，原告於上開各時間雖均於燕巢靜和醫院住院治療中，惟該
    些日期並非實際辦理移轉登記之日，況本院前已認定本件係
    由原告授權乙○○○辦理，故甚難憑此即遽認原告主張兩造未
    達成贈與意思表示合致為可採，併予敘明。
　㈤原告固另主張原告於本件歷次移轉登記之贈與意思，均係在
    精神錯亂中所為，依民法第75條後段應屬無效等語。茲原告
    因罹患妄想型思覺失調症，自90年10月18日起入住燕巢靜和
    醫院至109年12月15日出院止，於診療期間有幻聽、滯笑及
    思考邏輯缺損等精神病症狀，為兩造所不爭執，並有前述原
    告之病歷及診斷證明書等證據可憑，固堪認原告係因罹患妄
    想型思覺失調症入院治療，且有幻聽、傻笑、查非所問、語
    無倫次或思覺障礙、缺乏現實感等情形。然民法第75條後段
    所謂「精神錯亂」，係指「精神作用發生障礙，已達喪失自
    由決定意思之程度」，是縱認表意人於行為時不具正常意思
    能力，惟如未達精神錯亂之程度，要難謂其意思表示無效，
    且係指表意人於「行為當時」其意思表示在精神錯亂中所為
    始屬之，尚難徒以有罹患精神病之情節即率爾認定行為無效
    。查本院前於調查證據後業已認定系爭土地歷次贈與移轉登
    記均係合法有效，業如前述，則原告此部分所指是否有據，
    容啟疑竇。又兩造之妹黃美菁前以原告罹患上開精神疾病，
    致為意思表示或受意思表示或辨識意思表示效果之能力顯有
    不足為據，聲請對原告為輔助宣告，然經臺灣高雄少年及家
    事法院以109年度輔宣字第94號裁定聲請駁回。嗣乙○○○復以
    相同事由再次聲請對原告為輔助宣告，然亦經同法院以110
    年度輔宣字第36號裁定聲請駁回而確定在案，亦如上述，足
    徵原告未受監護或輔助宣告，而為完全行為能力人無誤。復
    參諸原告於臺灣高雄地方法院109年度訴字第250號確認會議
    決議無效等事件之109年9月1日庭期時，就受命法官所詢年
    籍、父母親為何人、今日到庭原因等問題時，均能清楚回覆
    等情，亦經核閱該日準備程序筆錄（卷一第180至182頁）自
    明，暨證人乙○○○另證稱：原告平常精神不太好，但有吃藥
    控制就會比較好等語（卷二第93頁），顯見原告經長期治療
    後，其之意識尚稱清楚，表達能力尚稱良好，而具備生活自
    理、社會知識等基本能力。此外，原告就其於行為當下有何
    精神錯亂之情，始終未能舉證證明之，本院自難徒憑其曾因
    罹患妄想型思覺失調症入院長期治療，即認其歷次贈與移轉
    登記之意思表示，均因於精神錯亂中所為而屬無效，故原告
    此部分主張，亦屬無據，應予駁回。
五、綜上所述，經本院斟酌全卷各情，認原告就所稱兩造就系爭
    土地歷次之移轉登記並未達成贈與意思表示一致，或贈與意
    思表示係在精神錯亂中所為而應屬無效等節，均未能舉證證
    明之，自無從推翻系爭土地目前登記情狀之表現證明，是原
    告依上開各規定提起本訴，洵屬無據，為無理由，應予駁回
    。
六、本件事證已臻明確，兩造其餘主張陳述及所提之證據，經審
    酌均與本院前揭判斷無影響，毋庸逐一論述。又本件訴訟費
    用確定為67,330元，命由敗訴之原告負擔，併此說明。
據上論結，原告之訴為無理由，依民事訴訟法第78條，判決如主
文。
中　　華　　民　　國　　111 　年　　5 　　月　　26　　日
                  民事第三庭  法  官 劉子健
正本係照原本作成。
如對判決上訴，須於判決送達後20日內向本院提出上訴狀，其未
表明上訴理由者，應於提出上訴後20日內向本院補提理由書狀（
均須按他造當事人之人數附繕本）。
如委任律師提起上訴者，應一併繳納上訴審裁判費。
中　　華　　民　　國　　111 　年　　5 　　月　　26　　日
                              書記官  賀燕花
附表：
贈與次序  地號 原因發生日期 移轉登記日期 移轉原因 移轉應有部分   合計   1 同段815地號土地 107年7月16日 107年8月20日 贈與 658764分之117000 658764分之587400    2 同上 108年6月18日 108年7月17日 同上 658764分之236500    3 同上 109年3月18日 109年4月10日 同上 658764分之233900